臺北高等行政法院判決　　　　　　　　　　　　　　　九十年度訴字第二○九一號
　　　　　　　　　　　　　　　.
　　原　　　告　甲○○
　　被　　　告　勞工保險局
　　代　表　人　廖碧英總經理.
　　訴訟代理人　乙○○
　　　　　　　　丙○○
右當事人間因勞保事件，原告不服行政院勞工委員會中華民國九十年一月十一日台八
十九勞訴字第○○四四二七五號訴願決定，提起行政訴訟，本院判決如左：
　　主  文
原告之訴駁回。
訴訟費用由原告負擔。
　　事  實
一、事實概要：原告以離職退保後經診斷為塵肺症，於民國八十九年二月二十九日檢
    據申請殘廢給付，案經被告審查，以原告所患未達勞工保險條例第五十三條附表
    即勞工保險殘廢給付標準表給付標準，乃否准所請職業病殘廢給付。原告不服，
    申請審議遭駁回，提起訴願，亦遭決定駁回，遂提起行政訴訟。
二、兩造聲明：
　(一)原告聲明：訴願決定及原處分均撤銷。
　(二)被告聲明：駁回原告之訴。
三、兩造之爭點：被告就塵肺症案件聘請專科醫師提供專業意見，有無不當？
  (一)原告主張之理由：
    1.行政院衛生署所指定醫院之專門診斷，應具有法律公信力。但經被告複審，將
      原診斷之二度塵肺，變為一度塵肺。惟該特約醫師並無記載姓名，亦無診斷書
      ，僅有Ｘ光照片資料，是否有醫師執照，是否可看病，實屬存疑。如被告特約
      醫師可診斷，就無須由行政院衛生署專任特約醫師檢查，出具診斷證明書。
    2.原告檢附在台灣金屬礦業公司服務二十年優良證明，並因塵肺症二度無法繼續
      工作，差二年就滿二十五年，因塵肺嚴重才休職，可調閱五十七年前原告於瑞
      芳礦工醫院身體醫療檢查即明，可能比原告現在之二度塵肺，嚴重很多。
　(二)被告主張之理由：
    1.原告以其離職退保後罹患塵肺症，並檢送行政院衛生署台北醫院八十九年二月
      十六日開具之殘廢診斷書、塵肺症診斷書及其胸部Ｘ光屬申請殘廢給付，經被
      告特約醫師審查其胸部Ｘ光屬第一症度，不符給付標準，被告乃核定不予給付
      。
    2.原告雖訴稱，其經行政院衛生署台北醫院之塵肺症專科醫師診斷為第二症度，
      被告之特約醫師卻診斷為第一症度，被告特約醫師之診斷並無公信力云云。惟
      查被告於審核保險給付案件時，除以被保險人或受益人檢附之保險資料、診斷
      書等資料予以審核外，如有必要，亦須另外徵詢專科醫師意見或實地派員訪查
      暸解實情，此由勞工保險局組織條例第十一條第二項規定，被告得視業務需要
      聘用兼任醫師十二人至二十人，及勞工保險條例第二十八條、第五十六條及同
      條例施行細則第六十一條規定保險人（即被告）為審核保險給付，得調查有關
      之文件、得另行指定醫院或醫師複檢即明，否則前述條文賦予被告審核之權限
      即形同具文，是被告特約醫師之審查意見自有其依據及公信力。原告所患既經
      被告及勞工保險監理委員會（下稱監委會）之特約醫師審查，均認係屬第一症
      度，不符給付標準，故被告否准其所請，於法並無不合。
　　理  由
一、被告代表人於原告起訴後之九十年九月十日變更為廖碧英，業據具狀聲明承受訴
    訟，合先敘明。
二、按「被保險人因普通傷害或罹患普通疾病，經治療終止後，如身體遺存障害，適
    合殘廢給付標準表規定之項目，並經保險人自設或特約醫院診斷為永久殘廢者，
    得按其平均月投保薪資，依同表規定之殘廢等級及給付標準，一次請領殘廢補助
    費，‧‧‧。被保險人領取普通傷病給付期滿，或其所患普通傷病經治療一年以
    上尚未痊癒，如身體遺存障害，適合殘廢給付標準表規定之項目，並經保險人自
    設或特約醫院診斷為永不能復原者，得比照前項規定辦理。」「被保險人因職業
    傷害或罹患職業病，經治療終止後，如身體遺存障害，適合殘廢給付標準表規定
    之項目，並經保險人自設或特約醫院診斷為永久殘廢者，依同表規定之殘廢等級
    及給付標準，增給百分之五十，一次請領殘廢補償費。被保險人領取職業傷病給
    付期滿，尚未痊癒，如身體遺存障害，適合殘廢給付標準表規定之項目，並經保
    險人自設或特約醫院診斷為永不能復原者，得比照前項規定辦理。」勞工保險條
    例第五十三條、第五十四條定有明文。又依勞工保險殘廢給付標準表胸腹部臟器
    障害系列附註二規定，胸腹部臟器障害等級之審定：胸腹部臟器機能遺存障害，
    須將症狀綜合衡量，永久喪失勞動能力與影響其日常生活活動或社會生活活動之
    狀況及需他人扶助之情形，比照精神、神經障害等級審定基本原則，綜合審定其
    等級。附註四規定，「塵肺症」障害等級之審定：塵肺症障害亦應按照前述「胸
    腹部臟器障害」等級審定之原則，審定其等級。其中「胸腹部臟器機能遺存顯著
    障害，終身祇能從事輕便工作者。」係屬第四十七障害項目第七殘廢等級，給付
    標準四四○日。「胸腹部臟器遺存障害者」係屬第五十二障害項目第十二殘廢等
    級，給付標準一○○日。附註六規定：「胸腹部臟器遺存障害者」係指胸腹部遺
    存機能障害，致工作上確有明顯之阻害而由醫學上可予證明者，如膀胱括約肌變
    化所致之尿失禁或肛門括約肌不全（因斷裂等）所致之大便失禁者，適用第五十
    二項第十二級‧‧‧。再依同條例第三十四條附表即勞工保險職業病種類表中第
    八類第一項之職業病名稱為塵肺症，該表之備註一勞工保險塵肺症審定準則，另
    以表定之。二粉塵作業範圍及塵肺症合併症之範圍，由中央主管機關訂之。另依
    勞工保險塵肺症審定準則規定：「一‧‧‧二塵肺症症度區分基準：（從事粉塵
    作業之被保險人，依其塵肺檢定檢查之結果，依左表所列區分為第一症度至第四
    症度，依此區分，被審定為第二症度以上者，為勞工保險職業病）。‧‧‧三勞
    工保險塵肺症之檢定，依左列各項檢查之施行審定之：(一)Ｘ光攝影檢查（全胸部
    直接或特殊攝影者）。(二)粉塵作業經歷調查。(三)胸部臨床檢查。(四)結核精密檢查
    ‧‧‧(五)心肺功能檢查‧‧‧(六)其他檢查‧‧‧。」復依行政院勞工委員會八十
    七年十一月五日台八十七勞保三字第○五○二○七號函所檢送勞保被保險人離職
    退保後經診斷確定罹有職業病者請領職業災害保險給付作業處理原則規定：「(一)
    給付對象：勞保被保險人因保險期間罹患疾病，於離職退保後經診斷確定為職業
    病者。(二)給付項目：職業災害保險殘廢給付。(三)職業病給付之種類：勞工保險職
    業病種類表所列及本會核定增列之職業病。‧‧‧(五)殘廢給付之核給：1.原無領
    取殘廢給付之離職退保後始診斷確定罹有職業病之原勞保被保險人，依勞工保險
    條例相關規定核給。‧‧‧」。再依行政院勞工委員會八十八年八月四日台八十
    八勞保三字第○○三三二○九號函補充、增列勞工保險殘廢給付項目，「勞工保
    險塵肺症障害等級肺功能損失程度審定標準」附註規定，塵肺症診斷第二症度以
    上者，塵肺症功能損失程度依下列標準審定，符合FVC：六十─七十九％、FEV1
    ：六十─七十九％、FEV1/ FVC：六十─七十四％、DLCO：六十─七十九％、
    VO2MAX：二○─二五ML/KG.MIN，按勞工保險殘廢給付標準第五十二項「胸腹部
    臟器遺存障害者。」發給第十二等級給付。符合FVC：五十一─五十九％、FEV1
    ：四十一─五十九％、FEV1/FVC：五十一─五十九％、DLCO四十一─五十九％、
    VO2MAX：十五─二○ML/KG.MIN，按勞工保險殘廢給付標準表第四十七項「胸腹
    臟器遺存顯著障害，終身祇能從事輕便工作者。」發給第七級給付。符合FVC：
    四十一─五十％、FEV1：三十一─四十％、FEV1/FVC：四十─五十％、DLCO三十
    ─四十％，按勞工保險殘廢給付標準表第四十六項「胸腹臟器遺存顯著障害，終
    身不能從事輕便工作者。」發給第三等級給付。‧‧‧註：1.FEV1：第一秒分時
    肺活量。2.FVC：用力肺活量。3.DLCO：氣體交換，肺彌散功能。4.VO2MAX：最
    高耗氧量。5.上開標準參考美國醫學會、美國胸腔醫學會肺部障害分類及我國內
    政部殘障鑑定手冊。6.塵肺症必需Ｘ光確認為第二症度以上者，可依肺功能標準
    確實描述臨床症狀並註明符合殘廢給付之等級。又依行政院勞工委員會八十八年
    十月四日台八十八勞保三字第○○三九二二三號函釋：「對於部分被保險人故意
    不配合做肺功能檢查，致肺功能檢查報告不正確，因不符保險給付申請要件，依
    勞工保險相關規定及勞工保險塵肺症審定準則應不予給付。‧‧‧」本件原告於
    離職退保後以罹患塵肺症向被告申請職業病殘廢給付。據行政院衛生署台北醫院
    八十九年二月十六日開具之殘廢診斷書及塵肺症診斷書、肺功能報告記載略以：
    病人塵肺症第二症度，兩側肺部纖維化，僅能從事輕便工作，有該診斷書影本附
    原處分卷可稽。案經被告審查以原告殘廢程度未達首揭標準表，乃否准所請殘廢
    給付。原告不服，向監委會申請審議，遭該會八十九年九月七日保監審字第三
    一五五號審定書駁回，遂向行政院勞工委員會提起訴願，亦遭九十年一月十一日
    台八十九勞訴字第○○四四二七五號訴願決定駁回。茲就本件爭點被告就塵肺症
    案件聘請專科醫師提供專業意見，有無不當，分述如次：
  (一)按勞工保險局組織條例於八十四年十一月八日經總統華總（一）義字第八七五五
    號令制定公布，其中第十一條第二項規定：「本局得視業務需要聘用兼任醫師十
    二人至二十人及財務專業人員五人至十人。」勞工保險職業病殘廢給付僅係針對
    該職業病所造成之身體障害為補償，是被保險人如有因其他非該職業病導致之身
    體障害，於審核時自當予以排除，塵肺症係職業病，其殘廢給付亦應依前開原則
    審查。塵肺症殘廢給付，須就被保險人所檢送之殘廢診斷書、塵肺症診斷書及胸
    部Ｘ光片綜合研判審查，前開資料之判讀涉及高度之醫學專業知識，被告之人員
    既非專業人士，如無借重專科醫師提供醫學專業知識，勢難行使審核之職權，是
    被告依上開規定聘用專業醫師提供意見俾利審查，原為此類案件必然之需求，自
    有其法律之依據，並無不當。查原告係離職退保後再請領殘廢給付，其請領時如
    依所檢送資料顯示有因身體機能自然退化或其他非塵肺症之病變導致之身體障害
    例如：肺結核、肺氣腫、肺炎、慢性支氣管炎、肺肋膜積水等，任何肺部感染所
    遺存之肺部病灶，皆有可能影響肺功能，自應排除上開原因所致之障害，僅就塵
    肺症部分為給付。查原告係十五年四月四日出生，於八十九年二月十六日開具診
    斷證明書時，已年逾七十歲，如未曾罹塵肺症，依常情本僅「可從事輕便工作」
    ，不可能再入礦坑從事採煤、運煤等粗重工作。原告提出之行政院衛生署台北醫
    院「勞工保險殘廢診斷書」雖記載「病人塵肺症第二症度，兩側肺部纖維化，僅
    能從事輕便工作」，惟參諸該院「勞工保險塵肺症診斷書」所附之肺功能檢查報
    告，其FVC為六十一％、FEV1：三十三％、FEV1/FVC：四十一‧九％。被告依據
    原告提出之「勞工保險殘廢診斷書」「塵肺症診斷書」及Ｘ光片，交由特約專業
    醫師提供意見認：依病人胸部Ｘ光片及肺功能測試結果，顯示其有陳舊性骨折、
    陳舊性肋膜炎併黏連、肺氣腫，並無塵肺病灶，判定原告肺功能檢查時用力不足
    ，所患為第一症度塵肺症，不符合勞工保險殘廢給付標準表給付標準，有該醫師
    具名之審查意見表在原處分卷可稽。且據原審定卷附監委會專業醫師具名之審查
    意見表亦認：原告胸部Ｘ光片（一）無塵肺症所見（二）陳舊性肺結核，判定原
    告所患為塵肺症第一症度，不符合勞工保險殘廢給付標準表給付標準。又依行政
    院勞工委員會八十八年十月四日台八十八勞保三字第○○三九二二三號函釋：被
    保險人故意不配合做肺功能檢查，致肺功能檢查報告不正確，因不符保險給付申
    請要件，依勞工保險相關規定及勞工保險塵肺症審定準則應不予給付。且依醫理
    之見解，肺功能測試迭因測試前病人活動狀況及測試當時配合意願，是否盡力吐
    氣等影響測試結果，無法以肺功能測試數值為絕對客觀判斷給付標準，測試時如
    配合度欠佳則其各種測試數值落差極大，不宜以單一數值為給付依據，應就所測
    之肺功能數值，如達到標準時再綜合Ｘ光片、臨床表徵、有無併發症或影響肺功
    能之其他身體疾病狀況等，再由被告憑以綜合判斷塵肺症對原告造成之障害程度
    ，認定合理之職業病給付等級。是被告核定原告不符殘廢給付標準，並無不合。
    至殘廢診斷書所載之殘廢程度，原為出具醫師之個人判斷意見，被告就原告之殘
    廢程度，原即得於職權範圍內依法認定事實，不受其他主觀判斷意見之拘束，此
    由勞工保險條例第二十八條、第五十六條及同條例施行細則第六十一條規定即明
    ，被告依法認定事實，並無何違法之處。
  (二)至於原告主張其在台灣金屬礦業公司服務二十年，並因塵肺症二度無法繼續工作
    ，可調閱五十七年前原告於瑞芳礦工醫院身體醫療檢查即明云云，惟原告五十七
    年間之醫檢狀況與本件申請殘廢給付是否符合標準無關，其主張並無可採。
三、綜上所述，被告否准原告所請職業病殘廢給付，並無不合，審議審定、訴願決定
    遞予維持亦無不當。原告徒執前詞聲請撤銷，為無理由，應予駁回。
四、據上論結，本件原告之訴為無理由，依行政訴訟法第九十八條第三項前段，判決
    如主文。
中　　華　　民　　國　　　九十一　　　年　　　五　　　　月　　　八　　　日
                 臺 北 高 等 行 政 法 院   第 一 庭
                                審 判 長 法  官　鄭 忠 仁
                                         法  官  林 育 如
                                         法  官  楊 莉 莉
右為正本係照原本作成。
如不服本判決，應於送達後二十日內，向本院提出上訴狀並表明上訴理由，如於本判
決宣示後送達前提起上訴者，應於判決送達後二十日內補提上訴理由書（須按他造人
數附繕本）。
中　　華　　民　　國　　　九十一　　　年　　　五　　　　月　　　八　　　日
            　　　　　　　　     　      書記官  黃 舜 民
